ACORDAO-COMPLETO-2402850

ACÓRDÃO 8472/2020 ATA 27/2020 - SEGUNDA CÂMARA

VISTOS, relatados e discutidos estes autos em que se analisam atos de pensão militar deferidos pela Décima Região Militar do Comando do Exército, em favor das beneficiárias acima identificadas. 
ACORDAM os Ministros do Tribunal de Contas da União, reunidos em Sessão da 2ª Câmara, ante as razões expostas pelo Relator, e com fulcro no art. 71, incisos III e IX, da Constituição Federal e nos arts. 1º, inciso V, e 39, inciso II, da Lei 8.443/1992, c/c o art. 259, inciso II, do Regimento Interno/TCU, em:
9.1. considerar legais as concessões de pensão militar em benefício das Sras. Marcia Kassouf Silva, Ilana Kassouf Silva, Maria Jose Lima Matos, Josenizia Rabelo de Castro Oliveira, Elzenir de Souza Rodrigues, Cristina Maria de Souza Ferreira, Vera Regina Ferreira de Souza, Rita Maria Ferreira de Melo, Maria Iracilda Felix Nogueira, Benta Ferreira da Silva, Angelica Maria da Silva Ribeiro, Gardenia Lucia da Silva Ribeiro, Maria do Socorro Silva Sousa, Rogeria Cristina da Silva e Maria do Carmo Silva Araujo Franco, conferindo registro aos correspondentes atos;
9.2. considerar ilegais as concessões de pensão militar em benefício das Sras. Benedita Maria Sampaio de Carvalho e Sueli de Mello Braga, negando registro aos atos de peças 3 e 6;
9.3. aplicar a orientação fixada no verbete da Súmula/TCU 106 acerca das parcelas indevidamente percebidas de boa-fé pelas interessadas de que trata o subitem 9.2 retro;
9.4. determinar à Décima Região Militar do Comando do Exército, em relação aos atos indicados no subitem 9.2 acima, que: 
9.4.1. no prazo de 15 (quinze) dias, a contar da ciência desta deliberação, abstenha-se de realizar pagamentos decorrentes dos atos impugnados, sujeitando-se a autoridade administrativa omissa à responsabilidade solidária, nos termos do art. 262, caput, do Regimento Interno/TCU;
9.4.2. comunique as beneficiárias dos atos das peças 3 e 6 a respeito deste Acórdão, alertando-as de que o efeito suspensivo proveniente da interposição de possíveis recursos perante o TCU não as eximem da devolução dos valores percebidos indevidamente após a respectiva notificação, caso os recursos não sejam providos;
9.4.3. no prazo de 30 (trinta) dias, contados da ciência desta deliberação, encaminhe ao Tribunal, por cópia, comprovante da data em que as interessadas tomaram conhecimento desta decisão;
	9.5. esclarecer ao órgão de origem que poderá emitir novos atos de concessão, livres da irregularidade indicada neste processo, submetendo-o a este Tribunal, nos termos da IN/TCU 78/2018.

Atos de pensão militar.

Segunda Câmara

Décima Região Militar/Comando do Exército.

3. Interessadas: Angelica Maria da Silva Ribeiro (XXX.067.353-XX); Benedita Maria Sampaio de Carvalho (XXX.170.913-XX); Benta Ferreira da Silva (XXX.223.113-XX); Cristina Maria de Souza Ferreira (XXX.903.003-XX); Elzenir de Souza Rodrigues (XXX.332.173-XX); Gardenia Lucia da Silva Ribeiro (XXX.275.783-XX); Ilana Kassouf Silva (XXX.450.243-XX); Josenizia Rabelo de Castro Oliveira (XXX.073.607-XX); Marcia Kassouf Silva (XXX.864.963-XX); Maria do Carmo Silva Araujo Franco (XXX.132.893-XX); Maria do Socorro Silva Sousa (XXX.889.603-XX); Maria Iracilda Felix Nogueira (XXX.772.233-XX); Maria Jose Lima Matos (XXX.743.187-XX); Rita Maria Ferreira de Melo (XXX.022.103-XX); Rogeria Cristina da Silva (XXX.885.443-XX); Sueli de Mello Braga (XXX.492.663-XX) e Vera Regina Ferreira de Souza (XXX.211.904-XX).

13.1. Ministros presentes: Ana Arraes (Presidente), Augusto Nardes, Aroldo Cedraz e Raimundo Carreiro.
13.2. Ministros-Substitutos presentes: Marcos Bemquerer Costa (Relator) e André Luís de Carvalho.

MARCOS BEMQUERER

Trata-se de atos de pensão militar deferidos pela Décima Região Militar do Comando do Exército, em benefício das Sras. Marcia Kassouf Silva, Ilana Kassouf Silva, Maria Jose Lima Matos, Benedita Maria Sampaio de Carvalho, Josenizia Rabelo de Castro Oliveira, Elzenir de Souza Rodrigues, Cristina Maria de Souza Ferreira, Vera Regina Ferreira de Souza, Sueli de Mello Braga, Rita Maria Ferreira de Melo, Maria Iracilda Felix Nogueira, Benta Ferreira da Silva, Angelica Maria da Silva Ribeiro, Gardenia Lucia da Silva Ribeiro, Maria do Socorro Silva Sousa, Rogeria Cristina da Silva e Maria do Carmo Silva Araujo Franco.
2.	Em sua primeira análise, a Secretaria de Fiscalização de Pessoal - Sefip, após consignar a validação das informações cadastradas no Sisac pela crítica automatizada e o parecer pela legalidade emitido pelo órgão de controle interno, concluiu não haver qualquer irregularidade nas pensões objeto destes autos (peças 12 e 13) .
3.	 Apesar da proposta da unidade técnica de considerar legais as concessões de pensão militar e determinar registro aos correspondentes atos, restituí os autos àquela secretaria para que se posicionasse acerca de acumulação ilegal de benefícios previdenciários percebidos pela Sra. Maria do Carmo Silva Araújo Franco detectada mediante consulta realizada em sistemas externos disponibilizados neste Tribunal.
4.	Nova análise foi promovida pela Sefip, cujo excerto transcrevo a seguir, com pequenos ajustes de forma (peça 40) :
"EXAME TÉCNICO  
 (...) 
8.	Esta Secretaria encaminhou o Ofício 2.885/2019-TCU/Sefip (peça 20) para o Centro de Controle Interno do Exército, alertando que foi detectada acumulação ilegal de benefícios por parte da interessada supracitada, haja vista estar recebendo, além da pensão militar, uma aposentadoria por tempo de contribuição e uma pensão por morte previdenciária. 
9.	Por meio de resposta de comunicação (peça 28) a Unidade Jurisdicionada informou que instaurou sindicância para apurar a acumulação irregular de três benefícios da aludida pensionista. Importa informar que essa documentação enviada ao Tribunal em agosto deste ano foi o último expediente relativo ao assunto em tela que esta Secretaria recebeu.
10.	Ante aos fatos expostos, cabe concluir que não existem elementos para afastar os indícios de irregularidades anteriormente detectados, pois o benefício previdenciário pelo Regime Geral da Previdência Social é considerado para fins do disposto no mencionado art. 29 da Lei 3.765/1960, haja vista que, em se tratando de pensão civil, quer seja previdenciária quer estatutária, a acumulação de benefícios recebidos dos cofres públicos deve ser entendida de maneira restritiva.
11.	O TCU, por meio do Acórdão 3653/2011-TCU-Segunda Câmara, da relatoria do Ministro-Substituto André Luís de Carvalho considerou que o benefício do Regime Geral da Previdência Social também deve ser considerado para fins do disposto no art. 29 da Lei 3.765/1960. Eis excerto do Voto condutor dessa deliberação: 
'5. Ocorre que, no que diz respeito à pensão militar, a redação original do art. 29 da Lei n. 3.765, de 4/5/1960, prevê a acumulação de duas pensões militares ou de uma pensão militar com proventos de disponibilidade, reforma, vencimentos, aposentadoria ou pensão proveniente de um único cargo civil.
6. E, com base em precedentes dos Tribunais Regionais Federais, verifica-se que o benefício previdenciário do INSS é considerado para fins do disposto no mencionado art. 29 da Lei n. 3.765, de 1960, haja vista que, em se tratando de pensão civil, quer seja previdenciária, quer estatutária, a acumulação de benefícios recebidos dos cofres públicos deve ser entendida de maneira restritiva.' (v. Apelação Cível nº 2005.33.000084718 - TRF 1ª Região e Apelação em Mandado de Segurança 70012 - TRF 2ª Região, fl. 23) 
12.	Este também é o entendimento do Superior Tribunal de Justiça, conforme as seguintes ementas no AgRg no REsp 989802/RJ e no REsp 1434168/RS:
'ADMINISTRATIVO. AGRAVO REGIMENTAL NO RECURSO ESPECIAL. MILITAR. PENSÃO DE FILHA. ART. 29 DA LEI Nº 3.765/1960. REDAÇÃO ORIGINAL. APLICABILIDADE. TEMPUS REGIT ACTUM. ACUMULAÇÃO COM DUAS PENSÕES PREVIDENCIÁRIAS. IMPOSSIBILIDADE. SUSPENSÃO DE COTA-PARTE ATÉ EVENTUAL OPÇÃO DA INTERESSADA.
1. O Superior Tribunal de Justiça firmou entendimento de que o regramento do direito à pensão por morte há de ser feito com base na lei vigente à época do óbito do instituidor.
2. Para afastar a acumulação ilegal de benefícios, deve-se suspender a cota-parte da pensão militar até que a interessada renuncie a uma das pensões previdenciárias, se esta for sua opção.'
13.	Assim, as acumulações de três benefícios pela interessada não merecem prosperar, razão pela qual o ato em exame deve ser considerado ilegal e o seu registro recusado pela Corte de Contas. 
14.	Cabe salientar, no entanto, que a interessada poderá optar, a qualquer tempo, pelo recebimento do benefício relativo à pensão militar, contanto que comprove seu respectivo enquadramento na disposição do art. 29 da Lei 3.765/1960, escolhendo apenas os benefícios legalmente acumuláveis.
15.	Nada obstante, tendo em vista que não foi possível constatar a má-fé da interessada, recomenda-se que seja aplicado o Enunciado 106 da Súmula da Jurisprudência do TCU às parcelas indevidamente recebidas.
16.	Outrossim, de conformidade com o art. 262 do Regimento Interno deste Tribunal, importa determinar ao Comando do Exército que faça cessar os pagamentos decorrentes do ato considerado ilegal, sob pena de responsabilidade solidária da autoridade administrativa omissa.
17.	Ressalta-se, ainda, que o ingresso do ato de concessão da pensão instituída por Diderot Gualberto da Silva no TCU se deu há menos de dois anos (28/8/2018) , portanto é prescindível a oitiva da interessada, a teor do disposto nos subitens 9.2 e 9.3 do Acórdão 587/2011-TCU-Plenário, de relatoria do Ministro Valmir Campelo.
18.	Por fim, no que concerne aos demais atos de concessão de pensão constantes neste processo cabe ratificar a proposta de encaminhamento firmada por esta Secretaria anteriormente (peças 12-13) , no sentido de que sejam considerados legais.
CONCLUSÃO 
19.	Verificou-se que a beneficiária Maria do Carmo Silva Araújo Franco da pensão instituída por Diderot Gualberto da Silva acumula irregularmente três benefícios. Desse modo, o ato de concessão da referida pensão poderá ser considerado ilegal.
20.	Ponderando que não foi constatada a má-fé da interessada em questão, recomenda-se que seja aplicado o Enunciado 106 da Súmula da Jurisprudência do TCU às parcelas indevidamente recebidas.
21.	Quanto aos demais atos, à vista dos fatos, entende-se que são legais, cabendo a este Tribunal providenciar os respectivos registros.
22.	Desse modo, o Comando do Exército deverá informar à interessada Maria do Carmo Silva Araújo Franco o teor do Acórdão que vier a ser prolatado, notadamente no que diz respeito ao direito de opção pelos benefícios legalmente acumuláveis, encaminhando ao TCU, no prazo de 30 (trinta) dias, comprovante da data de ciência pela pensionista, alertando-a de que a interposição de eventual recurso não a exime da devolução dos valores indevidamente recebidos, após a notificação da deliberação deste Tribunal, no caso de não provimento deste recurso."
5.	Em vista da análise empreendida, a Sefip propôs ao Tribunal considerar ilegal a concessão de pensão militar em favor de Maria do Carmo Silva Araújo Franco e negar registro ao correspondente ato, com fundamento nos arts. 71, inciso III, da Constituição Federal, 1º, inciso V, e 39, inciso II, da Lei 8.443/1992 e 260, caput, do Regimento Interno/TCU, dispensando o ressarcimento das quantias indevidamente recebidas, consoante o disposto no Enunciado 106 da Súmula de Jurisprudência do TCU. Quanto aos demais atos, sugeriu considerá-los legais.
6.	A unidade técnica propôs, ainda, determinar ao órgão de origem que: a) abstenha-se de realizar pagamentos decorrentes do ato impugnado; b) informe a deliberação que vier a ser proferida à Sra. Maria do Carmo Silva Araújo Franco, notadamente no que diz respeito ao direito de opção pelos benefícios legalmente acumuláveis; c) alerte a mencionada interessada de que o efeito suspensivo proveniente de eventual interposição de recurso junto ao TCU não a exime da devolução dos valores indevidamente percebidos após a notificação, em caso de não provimento do recurso; d) encaminhe os comprovantes dessa notificação ao Tribunal no prazo de 30 (trinta) dias contados da ciência da decisão (peças 40 e 41) . 
7.	O Ministério Público junto ao TCU, representado pelo Procurador Sérgio Ricardo Costa Caribé, antagonizou-se à unidade especializada acerca dos atos insertos às peças 3, 5 e 6, instituídos pelos Srs. Benedito Marinaldo de Carvalho, Luiz Gonzaga de Souza e Jose Artur Braga, respectivamente.
8.  	Reproduzo excerto do parecer do Parquet no qual constam os fundamentos que sustentam o seu entendimento (peça 42) :
"6.	Além disso, com as devidas vênias por divergir da Unidade Técnica, verifica-se que houve a concessão indevida do benefício previsto no art. 110, § 1º, da Lei 6.880/1980 aos instituidores dos benefícios, nos seguintes casos em destaque:
	Instituidor
	Posto/Graduação 
na Ativa
	Posto/Graduação na Reserva
	Posto/Graduação
na Reforma
	Posto/Graduação
de Contribuição
	Posto/Graduação
na Pensão

	Diderot Gualberto da Silva
	Subtenente
	Não passou pela Reserva
	2º Tenente
 (10/11/1976) 
	1 posto/graduação acima
	1º Tenente

	Jose de Paula Rodrigues
	3º Sargento
	Não passou pela Reserva
	3º Sargento
	Posto/Graduação na data do óbito
	3º Sargento

	Joao Cassemiro Nogueira
	3º Sargento
	Não passou pela Reserva
	2º Tenente
 (incapacidade) 
	Posto/Graduação na data do óbito
	2º Tenente

	Raimundo Militao de Melo
	1º Tenente
	1º Tenente
	1º Tenente
	Posto/Graduação na data do óbito
	1º Tenente

	Jose Artur Braga
	Tenente Coronel
	Coronel
 (mais de 30 anos) 
	General de Brigada
 (incapacidade) 
	Posto/Graduação na data do óbito
	General de Divisão

	Luiz Gonzaga de Souza
	2º Sargento
	1º Sargento
 (15/5/1967) 
	2º Tenente
 (incapacidade) 
	Posto/Graduação na data do óbito
	2º Tenente

	Jose de Castro Gama
	Capitão
	Capitão
	Capitão
	Posto/Graduação na data do óbito
	Capitão

	Benedito Marinaldo de Carvalho
	Capitão
	Major
 (mais de 30 anos) 
	Tenente Coronel
 (incapacidade) 
	2 postos/graduações acima
	General de Brigada

	Antonio Lopes de Lima
	2º Tenente
	Não passou pela Reserva
	2º Tenente
	Posto/Graduação na data do óbito
	2º Tenente

	Carlos Ildemburgo Silva
	Capitão
	Não passou pela Reserva
	Major
	2 postos/graduações acima
	Coronel

7.	Sobre a matéria, vale lembrar que o caput do art. 110 da Lei 6.880/1980, com a redação dada pela Lei 7.580/1986, dispõe expressamente que a melhoria de remuneração nele prevista aplica-se somente aos militares da ativa ou da reserva remunerada e deve ser calculada sempre com base no soldo correspondente ao grau hierárquico que o militar possuía na ativa, nos seguintes termos:
'Art. 110. O militar da ativa ou da reserva remunerada, julgado incapaz definitivamente por um dos motivos constantes dos incisos I e II do art. 108, será reformado com a remuneração calculada com base no soldo correspondente ao grau hierárquico imediato ao que possuir ou que possuía na ativa, respectivamente.'
8.	Embora este Tribunal tenha adotado entendimento diverso acerca da matéria em decisões anteriores, por meio do Acórdão 2225/2019-TCU-Plenário, relatado pelo Ministro Benjamin Zymler, pacificou-se o entendimento no sentido de que a melhoria prevista no referido dispositivo não se aplica ao militar que já se encontra reformado no momento da invalidez ou que tenha recebido melhoria anterior nos proventos ao passar para a reserva.
9.	No entanto, em atenção aos princípios da segurança jurídica e da boa-fé, este Tribunal resguardou a situação daqueles servidores que foram destinatários do benefício do art. 110, § 1º, da Lei 6.880/1980, cujos atos concessórios foram apreciados por este TCU até a data de prolação do Acórdão 2225/2019-TCU-Plenário.
10.	Na tabela acima, verifica-se que os instituidores Jose Artur Braga, Luiz Gonzaga de Souza e Benedito Marinaldo de Carvalho já haviam recebido uma melhoria anterior nos proventos quando da passagem para a reserva remunerada, motivo pelo qual a nova melhoria concedida nos proventos da reforma por incapacidade, os quais serviram de base para o cálculo das respectivas pensões, não possui amparo legal. 
11.	Ante o exposto, este membro do Ministério Público de Contas, com as devidas vênias por divergir parcialmente da Unidade Técnica, propõe que a deliberação que vier a ser proferida: 
	a)	considere ilegais os atos de concessão das pensões militares instituídas por Diderot Gualberto da Silva, Jose Artur Braga, Luiz Gonzaga de Souza e Benedito Marinaldo de Carvalho; e legais os demais atos constantes dos autos;
	b) 	dispense a reposição ao erário dos valores indevidamente recebidos de boa-fé pelas beneficiárias dos atos considerados ilegais, nos termos da Súmula de Jurisprudência nº 106 deste Tribunal; 
	c)	determine ao Comando do Exército que: 
	c.1) no prazo de 15 (quinze) dias, a contar da ciência da deliberação que vier a ser proferida, abstenha-se de realizar pagamentos decorrentes dos atos impugnados, sujeitando-se a autoridade administrativa omissa à responsabilidade solidária, nos termos do art. 262, caput, do Regimento Interno/TCU; 
	c.2) dê ciência, no prazo de 15 (quinze) dias, a contar do recebimento da notificação do acórdão, do inteiro teor da deliberação às interessadas, encaminhando a este Tribunal, no prazo de 30 (trinta dias) , os comprovantes da referida ciência; 
	c.3) informe à beneficiária Maria do Carmo Silva Araújo Franco sobre o seu direito de opção por dois benefícios legalmente acumuláveis e emita novo ato de pensão militar, submetendo-o à apreciação deste Tribunal, no caso de uma das opções ser o benefício ora impugnado;
	c.4) informe aos interessados que o efeito suspensivo proveniente da eventual interposição de recursos perante este Tribunal não os exime da devolução dos valores percebidos indevidamente após a respectiva notificação, caso tais recursos não venham a ser providos;
	d) determine à Secretaria de Fiscalização de Pessoal que monitore o cumprimento das determinações exaradas na deliberação que vier a ser proferida, representando a este Tribunal, caso necessário."	
	É o Relatório.

não há.

Procurador Sérgio Ricardo Costa Caribé.

PESSOAL.PENSÃO MILITAR. ATRIBUIÇÃO DE VANTAGEM PREVISTA NO ART. 110 DA LEI 6.880/1980 A MILITARES QUE JÁ SE ENCONTRAVAM REFORMADOS. ILEGALIDADE DE DOIS ATOS, COM NEGATIVA DE REGISTRO. LEGALIDADE DOS DEMAIS ATOS, COM DETERMINAÇÃO PARA OS REGISTROS CORRESPONDENTES.

PENSÃO MILITAR (PMIL)

Secretaria de Fiscalização de Pessoal - Sefip.

Em apreciação atos de pensão militar deferidos pela Décima Região Militar do Comando do Exército, em benefício das Sras. Marcia Kassouf Silva, Ilana Kassouf Silva, Maria Jose Lima Matos, Benedita Maria Sampaio de Carvalho, Josenizia Rabelo de Castro Oliveira, Elzenir de Souza Rodrigues, Cristina Maria de Souza Ferreira, Vera Regina Ferreira de Souza, Sueli de Mello Braga, Rita Maria Ferreira de Melo, Maria Iracilda Felix Nogueira, Benta Ferreira da Silva, Angelica Maria da Silva Ribeiro, Gardenia Lucia da Silva Ribeiro, Maria do Socorro Silva Sousa, Rogeria Cristina da Silva e Maria do Carmo Silva Araujo Franco.
2.	Os pareceres exarados nos autos pela Secretaria de Fiscalização de Pessoal - Sefip (peças 40 e 41) e pelo Ministério Público junto ao TCU (peça 42) são parcialmente divergentes. 
3.	A Sefip propõe a ilegalidade do ato emitido em favor da Sra. Maria do Carmo Silva Araújo Franco (peça 10) , em razão da acumulação irregular de três benefícios previdenciários, e a legalidade de todas as demais concessões pensionais.
4.	Por sua vez o Ministério Público de Contas oferece encaminhamento diverso para os atos insertos às peças 3, 5 e 6, sugerindo a ilegalidade de tais atos. O Parquet vislumbra ter havido concessão indevida do benefício previsto no art. 110, § 1º, da Lei 6.880/1980 aos instituidores das pensões das Sras. Benedita Maria Sampaio de Carvalho, Elzenir de Souza Rodrigues, Cristina Maria de Souza Ferreira, Vera Regina Ferreira de Souza e Sueli de Mello Braga. 
						ii	
5.	No que concerne ao ato de peça 10, foi verificado que, além da pensão militar em apreço, a Sra. Maria do Carmo Silva Araújo Franco é contemplada com dois benefícios previdenciários do INSS (uma aposentadoria por tempo de contribuição e uma pensão por morte) .
6.	Essa situação não encontra guarida na Lei 3.765/1960, que dispõe sobre as pensões militares, verbis:
"Art. 29. É permitida a acumulação: (Redação dada pela Medida provisória nº 2.215-10, de 31.8.2001) 
I - de uma pensão militar com proventos de disponibilidade, reforma, vencimentos ou aposentadoria; (Redação dada pela Medida provisória nº 2.215-10, de 31.8.2001) 
II - de uma pensão militar com a de outro regime, observado o disposto no art. 37, inciso XI, da Constituição Federal. (Redação dada pela Medida provisória nº 2.215-10, de 31.8.2001) "
7.	Nos termos da norma legal de regência, somente é permitido à pensionista acumular dois benefícios, e não três, como ocorre com a interessada precitada.
8.	Esta Casa de Contas, mediante o Acórdão 3653/2011-TCU-Segunda Câmara (rel. Min. Subst. André Luís de Carvalho) , assentou que o benefício do Regime Geral da Previdência Social deve ser considerado para fins do disposto no art. 29 da Lei 3.765/1960. Com vistas a melhor compreensão da matéria, transcrevo parte do Voto condutor do julgado:
"5. Ocorre que, no que diz respeito à pensão militar, a redação original do art. 29 da Lei n. 3.765, de 4/5/1960, prevê a acumulação de duas pensões militares ou de uma pensão militar com proventos de disponibilidade, reforma, vencimentos, aposentadoria ou pensão proveniente de um único cargo civil.
6. E, com base em precedentes dos Tribunais Regionais Federais, verifica-se que o benefício previdenciário do INSS é considerado para fins do disposto no mencionado art. 29 da Lei n. 3.765, de 1960, haja vista que, em se tratando de pensão civil, quer seja previdenciária, quer estatutária, a acumulação de benefícios recebidos dos cofres públicos deve ser entendida de maneira restritiva (v. Apelação Cível nº 2005.33.000084718 - TRF 1ª Região e Apelação em Mandado de Segurança 70012 - TRF 2ª Região, fl. 23) .
7. Assim sendo, a acumulação de 3 (três) benefícios pela Sra. (...) não merece prosperar, razão pela qual o ato de fls. 2/5 deve ser considerado ilegal, consoante proposto pela Sefip."
9.	Nessa mesma exegese, cito, entre outros, os Acórdão 8721/2017-TCU-Segunda Câmara, de minha relatoria, e 4.847/2017 - 2ª Câmara, de relatoria do Ministro Substituto André Luís de Carvalho. 
10.	O magistério jurisprudencial do Superior Tribunal de Justiça dessa linha não destoa, consoante a ementa do REsp 1434168/RS:
	"ADMINISTRATIVO E PREVIDENCIÁRIO. FILHA DE MILITAR. ACUMULAÇÃO DE PENSÃO MILITAR COM APOSENTADORIA POR TEMPO DE CONTRIBUIÇÃO AO INSS E PENSÃO POR MORTE DE EX-CÔNJUGE. IMPOSSIBILIDADE. NECESSIDADE DE OPÇÃO POR UM DOS BENEFÍCIOS PREVIDENCIÁRIOS PARA PERCEPÇÃO DA PENSÃO MILITAR. EXEGESE DO ART. 29 DA LEI N. 3.765/1960, COM REDAÇÃO VIGENTE NA DATA DO ÓBITO DO MILITAR.
	1. No caso, a recorrente percebe dois benefícios previdenciários (aposentadoria por tempo de contribuição e pensão por morte do ex-cônjuge) , questionando o ato da administração do Comando da Aeronáutica que lhe exigiu a entrega do comprovante de opção por um dos benefícios previdenciários para deferimento do pedido da reversão da pensão militar por morte de seu genitor (ocorrida em 28/7/1976) , antes percebida por sua falecida genitora.
	2. 'Art. 29 - É permitida a acumulação: a) de duas pensões militares; b) de uma pensão militar com proventos de disponibilidade, reforma, vencimentos, aposentadoria ou pensão proveniente de um único cargo civil' (Lei n. 3.765/1960, com redação vigente na data do óbito do militar) .
	3. A acumulação de benefícios percebidos dos cofres públicos deve ser interpretada restritivamente, sob pena de ofensa ao princípio da legalidade. Deve, pois, a recorrente renunciar a um dos benefícios previdenciários se quiser perceber a pensão militar.
	Recurso especial improvido." (REsp 1434168/RS; Ministro HUMBERTO MARTINS; 2ª turma; DJe 24/09/2015) .
11.	Como se nota, prevalece a interpretação de que o benefício previdenciário do INSS é considerado para efeito da apuração a que se refere o art. 29 da Lei 3.765/1960, uma vez que, em se tratando de pensão civil, previdenciária ou estatutária, a acumulação de benefícios recebidos de cofres públicos deve ser entendida de maneira restritiva. Logo, a acumulação de três benefícios pela Sra. Maria do Carmo Silva Araújo Franco deve ser objeto de glosa por parte desta Corte.
12.	Devo registrar que, em uma primeira análise feita pela Sefip, não havia sido identificada qualquer irregularidade na concessão de pensão à Sra. Maria do Carmo Silva Araújo Franco. Contudo determinei a restituição dos autos àquela unidade para que se posicionasse acerca da acumulação irregular dos três benefícios previdenciários por ela percebidos, detectada mediante consulta realizada em sistemas externos disponibilizados neste Tribunal.
13.	Em consequência, a Sefip alertou o Centro de Controle Interno do Exército da irregularidade, que, por sua vez, informou ter instaurado sindicância para apurar a acumulação irregular de três benefícios da aludida pensionista. 
14.	Recentemente, enquanto os autos se encontravam em meu Gabinete, aquele órgão apresentou informação complementar e encaminhou o comprovante de cessação do benefício NB 156.693.135-0 - Pensão por Morte Previdenciária emitido pelo INSS, a pedido da pensionista (peça 43) .
15.	Desse modo, uma vez sanada a irregularidade acima mencionada, haja vista que a concessão passou a atender o art. 29, inciso II, da Lei 3.765/1960. Assim, o ato de peça 10 deve ser considerado legal, conferindo-se o respectivo registro.
						iii
16.	As concessões com irregularidades apontadas pelo Parquet decorrem da concessão indevida aos instituidores das pensões insertas às peças 3, 5 e 6, os Srs. Benedito Marinaldo de Carvalho, Luiz Gonzaga de Souza e José Artur Braga, de melhoria nos proventos com base na Lei 6.880/1980, quando foram reformados por incapacidade.
17.	A referida legislação, que dispõe sobre o Estatuto dos Militares, define, em seu art. 110, que:
"Art. 110. O militar da ativa ou da reserva remunerada, julgado incapaz definitivamente por um dos motivos constantes dos incisos I e II do art. 108, será reformado com a remuneração calculada com base no soldo correspondente ao grau hierárquico imediato ao que possuir ou que possuía na ativa, respectivamente.  (caput do artigo com redação dada pela Lei 7.580, de 23/12/1986) 
§ 1º Aplica-se o disposto neste artigo aos casos previstos nos itens III, IV e V do artigo 108, quando, verificada a incapacidade definitiva, for o militar considerado inválido, isto é, impossibilitado total e permanentemente para qualquer trabalho.
§ 2º Considera-se, para efeito deste artigo, grau hierárquico imediato: 
a) o de Primeiro-Tenente, para Guarda-Marinha, Aspirante-a-Oficial e Suboficial ou Subtenente; 
b) o de Segundo-Tenente, para Primeiro-Sargento, Segundo-Sargento e Terceiro-Sargento; e 
c) o de Terceiro-Sargento, para Cabo e demais praças constantes do Quadro a que se refere o artigo 16. 
§ 3º Aos benefícios previstos neste artigo e seus parágrafos poderão ser acrescidos outros relativos à remuneração, estabelecidos em leis especiais, desde que o militar, ao ser reformado, já satisfaça às condições por elas exigidas.
§ 4º  (Revogado pela Medida Provisória nº 2.215-10, de 31/8/2001) 
§ 5º  (Revogado pela Medida Provisória nº 2.215-10, de 31/8/2001) " (grifos acrescidos) 
18.	Da leitura do dispositivo acima, verifica-se que o benefício nele previsto é direcionado ao militar da ativa ou da reserva remunerada, que, ao ser considerado incapaz, é reformado, passando a ter seus proventos calculados com correspondência a um posto acima do que possuía na ativa. 
19.	Neste Tribunal, o entendimento mais recente, vigente a partir da prolação do Acórdão 2225/2019-TCU-Plenário (TC Processo 002.418/2019-3, rel. Min. Benjamin Zymler) , é de que o benefício previsto no art. 110 da Lei 6.880/1980 não alcança o militar reformado nem permite o cálculo dos proventos com correspondência a mais de um posto acima do que o militar possuía na ativa.
20.	Como exposto no voto condutor da referida deliberação, "há distinção tão substancial entre os regimes jurídicos aplicáveis, de per si, aos militares da ativa, da reserva e reformados que não se apresenta razoável pretender igualá-los". 
21.	Nos atos em questão, o MP/TCU aponta que os instituidores das pensões insertas às peças 3, 5 e 6 "já haviam recebido uma melhoria anterior aos proventos quando da passagem para reserva remunerada, motivo pelo qual a nova melhoria concedida nos proventos da reforma por incapacidade, os quais serviriam de cálculo das respectivas pensões não possui amparo legal". Consoante identificado na tabela abaixo (peça 42) , os Srs. Benedito Marinaldo de Carvalho, Luiz Gonzaga de Souza e José Artur Braga passaram na reforma a receber o soldo com base em mais de um posto acima daquele que possuíam na ativa:
	Instituidor
	Posto/ Graduação 

		na Ativa
	na Reserva
	na Reforma
	de Contribuição
	na Pensão

	Jose Artur Braga
	Tenente Coronel
	Coronel
 (mais de 30 anos) 
	General de Brigada
 (incapacidade) 
	Posto/Graduação na data do óbito
	General de Divisão

	Luiz Gonzaga de Souza
	2º Sargento
	1º Sargento
 (15/5/1967) 
	2º Tenente
 (incapacidade) 
	Posto/Graduação na data do óbito
	2º Tenente

	Benedito Marinaldo de Carvalho
	Capitão
	Major
 (mais de 30 anos) 
	Tenente Coronel
 (incapacidade) 
	2 postos/graduações acima
	General de Brigada

22.	À luz do atual entendimento deste Tribunal, concordo com o Ministério Público/TCU no sentido de que houve a concessão indevida do benefício previsto no art. 110, § 1º, da Lei 6.880/1980 aos Srs. Benedito Marinaldo de Carvalho (peça 3) e José Artur Braga (peça 6) , mas peço vênias por divergir em relação ao Sr. Luiz Gonzaga de Souza.
23.	Embora ele já houvesse percebido alteração no soldo quando passou para a reserva remunerada, não vejo irregularidade na melhoria a ele concedida quando reformado, tendo em vista o disposto no §2º do referido dispositivo legal, que considera o grau hierárquico imediato do Segundo-Sargento (posto que o militar ocupava na ativa) o de Segundo-Tenente, para efeito do art. 110, § 1º, da Lei 6.880/1980.
24.	Como a norma dispõe de forma diversa do usual quanto ao grau hierárquico imediato superior que deve ser considerado aos graduados e oficiais subalternos, especificamente para o benefício em tela, não vislumbro ilegalidade na concessão de benefício referente ao pagamento de soldo de 2º Tenente ao instituidor da peça 5. 
25. 	Por pertinente, trago a baila trecho do Voto que fundamentou o citado Acórdão 2225/2019-TCU-Plenário (rel. Min. Benjamin Zymler) , em que é evidenciado o interesse do legislador em conceder o benefício não só ao militar da ativa como também àquele que se encontrava na reserva:
"21.	De fato, há distinção tão substancial entre os regimes jurídicos aplicáveis, de per si, aos militares da ativa, da reserva e reformados que não se apresenta razoável pretender igualá-los - pela via da hermenêutica - para efeito de concessão de benefícios. Note-se que, no plano remuneratório, o Supremo Tribunal Federal (STF) tem restringido, inclusive, a eficácia de títulos executivos judiciais quando o titular do direito migra da condição de servidor ativo para a de servidor aposentado. No MS 30.725, por exemplo, o Ministro Gilmar Mendes anotou:
'Nesse sentido, a coisa julgada deveria ser invocada, a princípio, para efeitos de pagamento de vencimentos, o que não significa, necessariamente, que essa proteção jurídica se estenda, desde logo, para o cálculo dos proventos, o qual deve ser analisado caso a caso, sob pena de reconhecer-se a perpetuação de um direito declarado a ponto de alcançar um instituto jurídico diverso: o instituto dos proventos.'
22.	Ora, o art. 110 do Estatuto dos Militares tem por evidente propósito compensar os militares da ativa que tenham sua carreira precocemente interrompida por infortúnios associados ao cumprimento do dever. A exceção são as enfermidades referidas no inciso V do art. 108, mas mesmo ali se faz inequívoca a intenção do legislador de favorecer o militar vitimado pela interrupção abrupta da carreira.
23.	Naturalmente, não há que se falar em interrupção da carreira no caso de militares já reformados.
24.	Poder-se-ia até objetar, é verdade, que os militares da reserva, expressamente referidos pela norma, também se encontram, tecnicamente, na situação de inativos. No entanto, insisto, o discrímen entre reserva e reforma é tal que a simples leitura da conceituação dada aos institutos espanca qualquer dúvida a respeito. Eis o que dispõe o art. 3º da Lei 6.880/1980:
'Art. 3° Os membros das Forças Armadas, em razão de sua destinação constitucional, formam uma categoria especial de servidores da Pátria e são denominados militares.
§ 1° Os militares encontram-se em uma das seguintes situações:
a) na ativa:
 (...) 
b) na inatividade:
I - os da reserva remunerada, quando pertençam à reserva das Forças Armadas e percebam remuneração da União, porém sujeitos, ainda, à prestação de serviço na ativa, mediante convocação ou mobilização; e
II - os reformados, quando, tendo passado por uma das situações anteriores estejam dispensados, definitivamente, da prestação de serviço na ativa, mas continuem a perceber remuneração da União.'
25.	Nessa mesma linha, saliento que, em sua redação original, o § 1º do art. 110 do Estatuto dirigia-se unicamente aos militares da ativa. Foi a ocorrência de casos reais de incapacidade - envolvendo reservistas convocados - ocasionada por ferimento ou enfermidade contraída em função do efetivo exercício da atividade militar (incisos I e II do art. 108) que motivou o legislador a lhes estender o benefício. Reproduzo a exposição de motivos que fundamentou a alteração:
'Excelentíssimo Senhor Presidente da República, 
O militar da ativa julgado incapaz definitivamente, por um dos motivos constantes dos itens I e II do art. 108, da Lei nº 6.880/80, Estatuto dos Militares, é reformado com a remuneração do grau hierárquico imediato ao que possuir na ativa, de acordo com o art. 110 do mesmo Estatuto. 
O militar da reserva remunerada julgado incapaz definitivamente por um dos motivos constantes dos itens I e II do citado art. 108 vem sendo reformado com a remuneração correspondente ao seu grau hierárquico. 
A situação configura uma abrangência incompleta e injusta da lei cuja correção ora submeto à elevada apreciação de Vossa Excelência.'
26.	Portanto, a não concessão da vantagem aos militares já reformados não foi um mero descuido da lei; tampouco representa, sob qualquer enfoque que se considere, ofensa ao princípio da isonomia."
						iv	
26.	Diante do exposto, penso que apenas os atos de peças 3 e 6 devem ser considerados ilegais pelo Tribunal, com negativa de registro, aplicando-se a orientação fixada no verbete da Súmula/TCU 106 às parcelas indevidamente recebidas pelas beneficiárias.
27. 	Outrossim, de conformidade com o art. 262 do Regimento Interno deste Tribunal, importa determinar à Décima Região Militar do Comando do Exército que faça cessar os pagamentos decorrentes dos atos impugnados, sob pena de responsabilidade solidária da autoridade administrativa omissa. 
28.	Deve-se também determinar ao órgão de origem que comunique às Sras. Benedita Maria Sampaio de Carvalho e Sueli de Mello Braga sobre a deliberação do Tribunal, alertando-as de que o efeito suspensivo proveniente da interposição de eventuais recursos junto ao TCU não as exime da devolução dos valores percebidos indevidamente após a notificação, caso esses recursos não sejam providos. Após, o órgão de origem deve remeter ao Tribunal documento comprobatório de que as interessadas foram cientificadas do julgamento desta Corte.
29.	As demais concessões de pensão examinadas neste processo devem ser consideradas legais, conferindo-se registro aos correspondentes atos. 
Ante o exposto, manifesto-me por que seja adotada a deliberação que ora submeto a este Colegiado.
TCU, Sala das Sessões, em 11 de agosto de 2020.
MARCOS BEMQUERER COSTA
Relator